臺灣高等法院臺中分院刑事判決　　　　　民國九十三年度上更(一)字第一一三號
　　上　訴　人
　　即　被　告　丙○○
　　指定辯護人　本院公設辯護人　甲○○
右上訴人因貪污治罪條例等案件，不服臺灣臺中地方法院中華民國九十三年七月十八
日第一審判決（民國九十二年度訴字第五號，起訴案號：臺灣臺中地方法院檢察署民
國九十一年度偵字第一九三一０號），提起上訴，本院判決後，經最高法院發回更審
，本院判決如左：
    主    文
原判決撤銷。
丙○○連續依據法令從事公務之人員，侵占公有財物，處有期徒刑貳年陸月，褫奪公
權壹年。
丙○○侵占所得新台幣壹萬肆仟元，應予追繳，發還台中市南屯區公所，如全部或一
部無法追繳時，以其財產抵償之。
    事    實
一、丙○○為台中市南屯區公所民政課臨時約聘人員，民國（下同）八十九年六月至
    同年八月底，擔任南屯區豐樂里綜合活動中心（以下簡稱南屯活動中心，附設圖
    書館）一樓服務台人員，負責辦理（主辦）南屯活動中心三樓大禮堂之場地租借
   、場地音響器材操作、租金收取繳納、開立臨時收據等相關業務，係依據法令從
    事公務之人員。緣南屯活動中心於當時供一般個人或民間團體租借活動場地時，
    均先由使用者至南屯活動中心在「場地借用登記表」登記、填具「使用申請書」
    ，並預繳場地費予承辦人丙○○，丙○○檢視認已登訖完竣、代收預繳之場地費
    無訛，即先行開具「台中市南屯區公所研習活動收據」之臨時收據予租用人（或
    單位），丙○○嗣需於十日內將該筆款項連同「使用申請書」繳交至南屯區公所
    民政課承辨課員施教欣處，再由施教欣填具「自行收納款項統一收據」連同該筆
    款項呈送區長核章後掣開正式收據（款項由出納單位收取）完成，復交予丙○○
    ，而由丙○○將該紙正式收據交付予租用人（或單位）收執之，惟一般個人或民
    間團體大都誤認「台中市南屯區公所研習活動收據」即係正式收據，致不知可持
    該紙臨時收據換取「自行收納款項統一收據」之正式收據，因而未向南屯活動中
    心索取正式收據；故而，苟租用人（或單位）嗣後未持臨時收據要求換取正式收
    據，而丙○○復未將代收之場地費連同「使用申請書」繳交至南屯區公所民政課
    承辦課員施教欣處，南屯區公所乃無從發覺、核考場地租借使用、場地費收取繳
    納情形（按「場地借用登記表」、臨時收據簿均保管於南屯活動中心），正式收
    據即無從掣發，致令丙○○認有機可乘，乃於八十九年七月間，萌生意圖為自己
    不法所有之概括犯意，連續侵占其職務上所代收持有之左列兩筆場地費款項共計
    新台幣（下同）貳萬肆仟元：
  (一)道禾幼稚園，一萬元－
    道禾幼稚園園長江美滿於八十九年七月四日前去南屯活動中心洽辦租用三樓大禮
    堂之事宜，預定租用「八十九年七月廿一日之午、晚時段」以供道禾幼稚園舉辦
    畢業典禮，其以「道禾幼稚園」名義在「場地借用登記表」登記、填具「使用申
    請書」完訖後，服務台人員丙○○乃親自承辦並代收江美滿預繳之場地費一萬元
    現款而持有之，並出具編號七九一之「台中市南屯區公所研習活動收據」臨時收
    據一紙予江美滿，復告以過一、二週後再來拿取正式收據；詎丙○○基於為自己
    不法所有之意圖，竟未依規定將「使用申請書」連同該筆款項一萬元繳回區公所
    而侵吞為己有。時隔二週餘後之同年七月廿日，道禾幼稚園在南屯活動中心三樓
    大禮堂進行彩排之時，江美滿即曾向丙○○詢問正式收據何時可以拿取，丙○○
    情知該筆款項已遭其侵吞，南屯區公所並無掣發正式收據，企圖拖延而向江美滿
    誆稱再等一陣子；其後，又經過十數天，道禾幼稚園仍遲未收到正式收據，江美
    滿遂陸續向南屯活動中心催討，並反映給當時擔任館長之朱順進，朱順進經查並
    確認該事件為丙○○承辦，即催促丙○○儘速處理，惟丙○○卻於數日後向朱順
    進謊報正式收據之事其已處理以掩飾之。道禾幼稚園屢見催索未果，遂轉向南屯
    區公所申訴，經南屯區公所核對相關資料，發現上開款項確未入帳，便要求朱順
    進催促丙○○敘明理由後將該筆款項繳庫，丙○○見事跡敗露，始於同年八月廿
    四日繳回一萬元場地費予南屯區公所。
  (二)愛心幼稚園，一萬四千元－
    愛心幼稚園園長李清浣於八十九年五、六月間某日，即前去南屯活動中心洽辦租
    用三樓大禮堂之事宜，預定租用「八十九年七月廿二日全日時段」以供愛心幼稚
    園（上午）、愛育托兒所（下午）舉辦畢業典禮，其以「李清浣」名義在「場地
    借用登記表」登記、填具「使用申請書」完訖後，服務台人員丙○○乃親自承辦
    並代收李清浣預繳作為訂金之三千元現款而持有之，並出具編號不詳之「台中市
    南屯區公所研習活動收據」臨時收據一紙予李清浣，復告稱以後再給予正式收據
    ，嗣於同年七月二十二日，李清浣將前紙臨時收據連同場地費餘款一萬一千元現
    款繳交予丙○○代收，經丙○○予以換發而出具編號七九八之「台中市南屯區公
    所研習活動收據（一萬四千元）」臨時收據一紙予李清浣，此次，則未告知李清
    浣再來拿取正式收據；詎丙○○基於為自己不法所有之意圖，竟未依規定將「使
    用申請書」連同該筆款項一萬四千元繳回區公所而侵占為已有。嗣後，愛心幼稚
    園誤以為所持前開臨時收據即為正式收據而未要求換發，故南屯區公所亦未發現
    該筆款項未繳回。
二、案經台中市政府函請台灣台中地方法院檢察署檢察官指揮法務部調查局台中市調
    查站偵查起訴。
    理    由
一、訊之上訴人即被告丙○○固坦承其為台中市南屯區公所民政課臨時約聘人員，因
    經辦前開業務，先後於八十九年七月四日、同年月二十二日代收道禾幼稚園、愛
    心幼稚園繳納租借南屯活動中心三樓大禮堂之場地費一萬元、一萬四千元（含前
    繳納訂金三千元），並分別交付所出具編號七九一、七九八之「台中市南屯區公
    所研習活動收據」臨時收據各一紙予之收執，然矢口否認有何侵占犯行，辯稱：
    該兩筆款項，伊均在規定時間內繳回給公所承辦人員施教欣收取，為何沒有正式
    收據，伊不知情；而道禾幼稚園於八月初來索取正式收據，因伊找不到，經朱順
    進館長去問公所，公所稱未收到此筆款項，嗣朱館長告以是伊承辦，要伊負責，
    伊想說花錢了事就好了，故於八月二十四日自掏腰包墊付一萬元，該一萬元是從
    伊台中市○○街郵局帳戶內提領；且朱館長八十九年八月三十一日報告內載，借
    用場地費一萬元當時由館員王靜代收而暫放服務台抽屜，後因王靜墜落電梯發生
    意外一時慌忙未立即繳交，經伊多方了解後即補繳至區公所等情，是其自行編撰
    將責任推給王靜，伊未曾告知朱館長上情；至於伊九十一年四月九日之第一份報
    告內載，該一萬元場地費，由伊收款並開立臨時收據於承租單位，因當時業務繁
    忙，便將該款項放置服務台抽屜內並託付王靜看管，日後王靜發生掉落電梯意外
    ，且伊亦因工作繁忙，於日後未再追問該筆款項是否已繳交公所，嗣朱館長查詢
    時，伊始發現該筆款項漏繳，仍存放抽屜內，故再由伊補繳至區公所等情，是為
    了符合朱館長八十九年八月三十一日之報告內容所杜撰，並非實在；另伊九十一
    年四月二十二日之第二份報告是由律師幫伊撰寫，未提到伊墊付一萬元之事，是
    律師建議此部分不用提各等語。
    惟查：
　(一)前開犯罪事實，業據證人即道禾幼稚園園長江美滿、愛心幼稚園園長李清浣、南
    屯區公所承辦課員施教欣、南屯活動中心館長朱順進、南屯活動中心臨時約聘人
    員王靜、南屯區公所區長胡溪雨分別於台中市調查站調查時、偵查中、原審法院
    審理時結證述甚詳，並有南屯區公所留存之「使用申請書」與「自行收納款項統
    一收據（收據聯）」（八十九年七月份至同年九月份）、南屯活動中心留存之「
    場地借用登記表」（八十九年七月份至同年十二月份）與「台中市南屯區公所研
    習活動收據（臨時收據）」（編號七五一至七七七、七八二至七八八、七九一、
    七九三、七九六、七九八至八００）等影本附卷足憑。
  (二)又依卷附台中大全街郵局存簿儲金第000000－0號被告丙○○帳戶存提交
    易清單（八十九年六月七日至同年十二月廿六日止）顯示；「八十九年八月十八
    日」提款一萬二千零七元（其中七元為跨行轉帳提款手續費）、「八十九年八月
    十九日」存款五千元、「八十九年八月廿日至廿四日」間無存、提款紀錄；可見
    尚無從證明「八十九年八月十八日」所提領之一萬元二千元與被告丙○○於「八
    十九年八月廿四日」繳納予南屯區公所之一萬元間，有何關聯，是被告丙○○辯
    以其於八月廿四日自掏腰包所墊付之一萬元係自大全街郵局帳戶內提領云云，核
    與事實未合。
　(三)再本案發現始末，係因道禾幼稚園向南屯活動中心催索正式收據未果，遂轉向南
    屯區公所申訴，經區公所核對相關資料，發現該筆款項確未入帳，便要求朱順進
    館長催促被告丙○○明理由後將款項繳庫，被告丙○○方才於八十九年八月廿
    四日將該款項繳予區公所，惟因繳款期間長達五十一天，區公所便再要求朱順進
    館長簽寫報告說明，此時，適有南屯活動中心另一臨時約聘人員王靜於七月十九
    日意外掉落電梯傷重住院，被告丙○○竟向朱順進館長謊指該款項係由王靜代收
    而暫放服務台抽屜，後因王靜墜落電梯發生意外，一時疏於注意，以致於遲繳等
    情，朱順進據而製作「八十九年八月三十一日」之簽呈內容，八十八年十二月間
    ，王靜返回工作崗位，在偶然之機會下，發現朱順進前述簽呈，因未曾代收或代
    為保管此筆款項，甚感委屈，經向朱順進反映後，朱順進除向王靜致歉外，並未
    將實情回報區公所，王靜在申訴未獲妥適處理之情形下，乃透過市議員劉士州向
    區公所舉發被告丙○○不法，此經證人朱順進、王靜結證述在卷，並有前開簽呈
    影本乙份附卷可稽。而區公所於九十一年四月九日召開考績委員會會議後，乃要
    求丙○○、王靜、朱順進等人分別報告原委，其中，被告丙○○於第一份報告（
    四月九日）中承認係由其收款再將錢放置在服務台抽屜內由王靜代為保管，迄八
    十九年八月道禾幼稚園至活動中心索取正式收據時，始發現該筆款項漏繳，才由
    其本人持款至南屯區公所補繳等情；嗣被告丙○○又委託台中市常盛國際聯合事
    務所江來盛律師代筆，於九十一年四月廿二日提出之第二份報告中乃改稱前開款
    項已於期限內交給區公所承辦人員施教欣等情，已見其前後所述不一，亦有前開
    會議記錄及該二份報告影本附卷可稽。參以被告丙○○若未告以朱順進館長上情
    ，衡情朱順進館長豈有在未詢明被告丙○○之情下自行編撰前開簽呈內容而無
    中生有之理？是被告丙○○辯以朱順進館長前開簽呈內容是其自行編撰將責任推
    給王靜云云，實與常情有違。被告丙○○曾將所代收愛心幼稚園繳納之場地費
    一萬四千元繳回南屯區公所乙節，為證人施教欣始終所堅決否認，被告丙○○又
    未能提出其他具體事證以供本院查證，足見被告丙○○並未依規定將所代收前開
    兩筆款項繳回南屯區公所，僅其中道禾幼稚園之場地費一萬元，嗣因南屯區公所
    查明係被告丙○○承辦代收而確未入帳，始由其於八月二十四日繳回無疑。至於
    證人廖玉花到庭證稱：被告曾向伊提及八十九年八月二十四日所繳交道禾幼稚園
    場地費一萬元是其代墊，但何時說的，伊已忘記等語，惟此傳聞證據尚不足為被
    告確為代墊此筆款項之有利認定；又被告另舉證人呂松男到庭證稱：伊於九十一
    年三、四月間曾陪同丙○○去找區長胡溪雨，以瞭解丙○○收取場地費之事，當
    時朱順進僅稱前開簽呈內容是經過其查訪後寫的，並未說是根據丙○○講的所寫
    的等語，核與證人胡溪雨於偵查中證稱：當時朱順進有說前開簽呈是根據丙○○
    告訴他的內容來寫的，且打好之後，有將簽呈內容拿給丙○○看過，丙○○聽到
    朱館長這樣講，只是靜靜的沒有表示意見等語未合，無非係迴護被告之詞，不足
    採信。
  (四)復參以本案經送請法務部調查局、內政部警政署刑事警察局協助對被告丙○○、
    證人施教欣、王靜進行測謊鑑定。其結果分別為－
    １法務部調查局部分（九十一年九月十二日調科參字第09123048850號測謊報告
      書）：「
      一、丙○○稱：
                    (一)渠有將系爭愛心幼稚園的場租費用交回區公所；
                    (二)渠沒有把南屯圖書館的臨時收據帶走。
                    上述問題經測試均呈情緒波動反應，研判有說謊。
      二、施教欣稱：
                    丙○○沒有將系爭愛心幼稚園的場租費用交回渠。
                    上述問題經測試均無情緒波動反應，研判未說謊。
      三、王  靜稱：
                    (一)丙○○沒有將系爭道禾幼稚園的場租費交給渠；
                    (二)渠沒有替丙○○保管系爭道禾幼稚園的場租費。
                    上述問題經測試均無情緒波動反應，研判未說謊。」。
    ２內政部警政署刑事警察局部分（九十一年十一月十九日刑鑑字第0910313207號
      測謊鑑驗結果通知書）：「
      一、受測人丙○○於測前會談供稱渠早在八十九年七月就已將道禾幼稚園租用
          活動中心費用交給施教欣，經測試結果，呈不實反應。
      二、受測人施教欣於測前會談供稱丙○○根本未於八十九年七月將道禾幼稚園
          租用活動中心費用交予渠，經測試結果，並無不實反應。」。
　　綜上所述，顯見被告丙○○意圖為自己不法之所有，先後將其職務上所代收持有
    之前開兩筆款項予以侵占入已，應無可置疑。被告所辯，要乃事後卸責之詞，不
    足採信，事證明確，其犯行堪以認定。
二、核上訴人即被告丙○○係台中市南屯區公所民政課臨時約聘人員，為依據法令從
    事公務之人員，竟意圖為自己不法之所有，先後將其職務上所代收持有之前開兩
    筆款項予以侵占入已之所為，係犯貪污治罪條例第四條第一項第一款之侵占公有
    財物罪。被告先後兩次侵占犯行，犯罪構成要件相同，顯係基於概括犯意為之，
    應依連續犯之規定以一罪論。又被告犯貪污治罪條例第四條第一項第一款之罪，
    情節輕微，而其所得財物僅二萬四千元，依同條例第十二條第一項規定減輕其刑
    。再被告因年輕識淺，一時貪念，致罹重典，所得財物僅二萬四千元，且事後已
    繳回一萬元，其犯罪之情狀可憫恕，若處以法定最低刑度，猶嫌過重，爰依刑法
    第五十九條規定酌量遞減輕其刑。原判決予以論罪科刑，固非無見，惟後述侵占
    南山人壽保險公司部分應不成立犯罪（詳如後述），原審疏查亦併予列入犯罪，
    上訴人上訴指摘及此應屬有理，餘上訴指摘原判決不當，猶執陳詞，非有理由，
    但原判決既有上述可議之處，應由本院將原判決撤銷。爰審酌被告犯罪之動機、
    目的、手段、所生危害及犯罪後態度等一切情狀，量處如主文第二項所示之刑，
    並依法宣告褫奪公權壹年，以示懲儆。又被告所得財物為二萬四千元，其中一萬
    四千元尚未繳回，應予追繳，發還台中市南屯區公所，如全部或一部無法追繳時
    ，以其財產抵償之。
三、公訴意旨另以：南山人壽保險公司，一萬三千元南山人壽保險公司於八十九年七
    月十八派員前去南屯活動中心洽辦租用大樓三樓大禮堂之事宜，預定租用日期、
    時段、用途、登記名義人不詳，惟在「場地借用登記表」登記、填具「使用申請
    書」完訖後，服務台人員丙○○乃親自承辦並代收南山人壽保險公司預繳之場地
    費一萬三千元現款而持有之，並出具編號七九五之「台中市南屯區公所研習活動
    收據」臨時收據一紙予南山人壽保險公司人員；詎丙○○基於為自己不法所有之
    意圖，竟未依規定將「使用申請書」連同該筆款項一萬三千元繳回區公所而侵占
    為己有。嗣後，因南山人壽保險公司人員未持臨時收據要求換取正式收據，故南
    屯區公所並未發現該筆款項未繳回。認亦涉犯同上犯行之一部分罪嫌云云。經訊
    之被告丙○○堅詞弗承有收受並侵占南山人壽保險公司一萬三千元場地費之犯行
  。本院函據南山人壽保險公司股份有限公司九十三年七月三十日以（93）南壽法
    字第一三六號函略以：經查本公司八十九年度相關業務活動檔案於八十九年七月
    十八日當日並無假南屯區綜合活動中心舉辦業務相關活動資料，故亦無取得相關
    收據乙事（見本審卷第三十二頁）除外尚乏確切事證足資證明被告有上述被訴犯
    行，是被告所辯，應屬可採，此部分被訴犯行要屬犯罪不能證明，本應為無罪之
    判決，但起訴意旨認與應判罪之前揭部分屬連續犯之裁判上一罪，因之不另為無
    罪之諭知，合此敘明。
四、據上論斷，應依刑事訴訟法第三百六十九條第一項前段、第三百六十四條、第二
    百九十九條第一項前段、貪污治罪條例第二條、第四條第一項第一款、第十條、
    第十二條第一項、第十七條、刑法第十一條前段、第五十六條、第五十九條、第
    三十七條第二項，判決如主文。
本案經檢察官乙○○到庭執行職務。
中      華      民      國　    九十三   年     　九      月   二十二   日
                                    臺灣高等法院臺中分院刑事第六庭
                                          審判長法　官　李　文　雄
               法　官  陳　秀　
                                                法  官　陳　嘉　雄
右正本證明與原本無異。
如不服本判決應於收受送達後十日內向本院提出上訴書狀，其未敘述上訴之理由者並
得於提起上訴後十日內向本院補提理由書（均須按他造當事人之人數附繕本）。
                                                書記官  陳  信  和
中      華      民      國　    九十三   年     　九      月   二十三   日
                                                                        Ｉ
